---
title: "Pruebas Estadísticas en R"
subtitle: "Prueba t · ANOVA One-Way · ANOVA Two-Way · Pruebas Adicionales"
author: "Vicerrectoría de Investigación — Universidad Autónoma de Chiriquí (UNACHI)"
date: "`r format(Sys.time(), '%d de %B de %Y')`"
output:
  html_notebook:
    toc: true
    toc_depth: 4
    toc_float:
      collapsed: false
      smooth_scroll: true
    number_sections: true
    theme: flatly
    highlight: tango
    fig_width: 9
    fig_height: 5
    code_folding: show
---

```{r setup, include=FALSE}
knitr::opts_chunk$set(
  echo    = TRUE,
  message = FALSE,
  warning = FALSE,
  comment = "#>",
  fig.align = "center"
)
```

```{r paquetes, include=FALSE}
# Instalar si no están disponibles:
# install.packages(c("ggplot2","dplyr","car","rstatix","nortest","coin","effectsize"))
library(ggplot2)
library(dplyr)
library(car)
library(rstatix)
library(nortest)
library(effectsize)
```

---

> **Objetivo del taller:** Desarrollar competencias en la selección, ejecución e
> interpretación de pruebas de inferencia estadística usando R, bajo el marco
> del método científico hipotético-deductivo.

---

# Marco Conceptual: Inferencia Estadística

## Hipótesis Estadísticas

Toda prueba de hipótesis parte de dos enunciados mutuamente excluyentes
(Triola, 2018; Montgomery & Runger, 2018):

- **Hipótesis nula (H₀):** afirmación de igualdad o ausencia de efecto que se
  asume cierta hasta encontrar evidencia en contra.
- **Hipótesis alternativa (H₁ o Hₐ):** afirmación que contradice H₀; lo que el
  investigador desea demostrar.

## Valor p y Nivel de Significancia

El **valor p** (*p-value*) es la probabilidad de obtener un resultado tan extremo
o más extremo que el observado, asumiendo que H₀ es verdadera (Fisher, 1925).

**Regla de decisión:** Si p ≤ α → **se rechaza H₀**.

El nivel de significancia estándar en ciencias sociales y biomédicas es **α = 0.05**,
aunque también se usan α = 0.01 y α = 0.10 según el área.

## Supuestos Comunes

Antes de aplicar cualquier prueba paramétrica se deben verificar:

1. **Normalidad:** los datos provienen de una distribución normal.
2. **Homogeneidad de varianzas (homocedasticidad):** las varianzas de los grupos son iguales.
3. **Independencia:** las observaciones son independientes entre sí.

```{r framework-visual, echo=FALSE, fig.height=3, fig.cap="Figura 1. Árbol de decisión simplificado para selección de prueba estadística."}
par(mar = c(1,1,2,1), bg = "#f8fafc")
plot(0, 0, type = "n", xlim = c(0,10), ylim = c(0,5),
     axes = FALSE, xlab = "", ylab = "",
     main = "Selección de Prueba: ¿Paramétrica o No Paramétrica?")

# Nodos
rect(3.5, 3.8, 6.5, 4.6, col="#1a56db", border=NA); text(5, 4.2, "¿Normalidad\ny n suficiente?", col="white", cex=.82, font=2)
rect(0.2, 1.8, 3.2, 2.6, col="#059669", border=NA); text(1.7, 2.2, "Prueba\nPARAMÉTRICA", col="white", cex=.82, font=2)
rect(6.8, 1.8, 9.8, 2.6, col="#dc2626", border=NA); text(8.3, 2.2, "Prueba NO\nPARAMÉTRICA", col="white", cex=.82, font=2)

rect(0.0, 0.2, 3.4, 1.1, col="#d1fae5", border="#059669"); text(1.7, 0.65, "t-test · ANOVA\nPearson · Regresión", cex=.72)
rect(6.6, 0.2, 10.0, 1.1, col="#fee2e2", border="#dc2626"); text(8.3, 0.65, "Wilcoxon · Kruskal-Wallis\nSpearman · Chi²", cex=.72)

arrows(5, 3.8, 1.7, 2.6, length=.1, col="#059669", lwd=2)
arrows(5, 3.8, 8.3, 2.6, length=.1, col="#dc2626", lwd=2)
arrows(1.7, 1.8, 1.7, 1.1, length=.1, col="#059669", lwd=1.5)
arrows(8.3, 1.8, 8.3, 1.1, length=.1, col="#dc2626", lwd=1.5)
text(2.6, 3.35, "SÍ", col="#059669", font=2, cex=.85)
text(7.4, 3.35, "NO", col="#dc2626", font=2, cex=.85)
```

---

# Prueba t de Student

## Fundamento Teórico

La **prueba t** (*t-test*) es una prueba paramétrica que compara medias cuando la
varianza poblacional es desconocida y la muestra es pequeña o moderada. Fue
desarrollada por **William S. Gosset** en 1908, publicada bajo el pseudónimo
"Student" (Student, 1908).

El estadístico de prueba sigue una distribución **t de Student** con $\nu$
grados de libertad:

$$t = \frac{\bar{x} - \mu_0}{s / \sqrt{n}}$$

Existen tres variantes según el diseño del estudio:

| Variante | H₀ | Uso |
|---|---|---|
| Una muestra | μ = μ₀ | Comparar una media contra valor teórico |
| Dos muestras independientes | μ₁ = μ₂ | Comparar medias de dos grupos distintos |
| Muestras pareadas | μd = 0 | Comparar medias antes-después en los mismos sujetos |

**Supuestos:**
- Distribución normal (o n > 30 por TLC)
- Varianzas iguales (Welch corrige si no se cumple)
- Independencia de observaciones

---

## Prueba t de Una Muestra

**Pregunta:** ¿El rendimiento promedio de un grupo de estudiantes difiere de 70 puntos?

```{r t-una-muestra-datos}
set.seed(42)
notas <- c(74, 68, 81, 72, 65, 78, 70, 83, 67, 75,
           71, 79, 66, 73, 80, 69, 77, 64, 76, 82)
cat("n =", length(notas), "\n")
cat("Media muestral:", round(mean(notas), 2), "\n")
cat("Desv. Estándar:", round(sd(notas), 2), "\n")
```

```{r t-una-muestra-supuestos}
# ── Verificar normalidad ─────────────────────────────────────────
shapiro.test(notas)
```

```{r t-una-muestra-test}
# ── Prueba t de una muestra ──────────────────────────────────────
# H₀: μ = 70    H₁: μ ≠ 70    α = 0.05
resultado_t1 <- t.test(notas, mu = 70, alternative = "two.sided",
                       conf.level = 0.95)
print(resultado_t1)
```

```{r t-una-muestra-efectotamaño}
# ── Tamaño del efecto (d de Cohen) ───────────────────────────────
cohens_d <- (mean(notas) - 70) / sd(notas)
cat(sprintf("d de Cohen = %.3f  (|d| < 0.2 nulo | 0.2–0.5 pequeño | 0.5–0.8 mediano | > 0.8 grande)\n",
            cohens_d))
```

```{r t-una-muestra-graf, fig.cap="Figura 2. Distribución de notas vs valor hipotético μ₀ = 70.", fig.height=4}
df_notas <- data.frame(nota = notas)
ggplot(df_notas, aes(x = nota)) +
  geom_histogram(aes(y = after_stat(density)), bins = 8,
                 fill = "#3b82f6", color = "white", alpha = .8) +
  geom_density(color = "#1e40af", linewidth = 1) +
  geom_vline(xintercept = mean(notas), color = "#dc2626",
             linewidth = 1.2, linetype = "dashed") +
  geom_vline(xintercept = 70, color = "#f59e0b",
             linewidth = 1.2, linetype = "dotted") +
  annotate("text", x = mean(notas) + .8, y = .09,
           label = paste0("x̄ = ", round(mean(notas),1)),
           color = "#dc2626", size = 3.5, fontface = "bold") +
  annotate("text", x = 70 - .8, y = .07,
           label = "μ₀ = 70", color = "#f59e0b",
           size = 3.5, fontface = "bold") +
  labs(title = "Prueba t — Una Muestra",
       subtitle = "H₀: μ = 70  vs  H₁: μ ≠ 70",
       x = "Nota", y = "Densidad") +
  theme_minimal(base_size = 12)
```

**Interpretación:** `r ifelse(resultado_t1$p.value < .05, paste0("Con p = ", round(resultado_t1$p.value,4), " < 0.05, se rechaza H₀. La media muestral de ", round(mean(notas),1), " difiere significativamente de 70."), paste0("Con p = ", round(resultado_t1$p.value,4), " ≥ 0.05, no se rechaza H₀."))`

---

## Prueba t de Dos Muestras Independientes

**Pregunta:** ¿Existe diferencia en el rendimiento entre el Grupo A y el Grupo B?

```{r t-dos-muestras-datos}
set.seed(123)
grupo_a <- c(78, 82, 75, 88, 71, 85, 79, 83, 76, 80)
grupo_b <- c(70, 65, 73, 68, 75, 62, 71, 69, 74, 66)

resumen <- data.frame(
  Grupo = c("A", "B"),
  n     = c(length(grupo_a), length(grupo_b)),
  Media = round(c(mean(grupo_a), mean(grupo_b)), 2),
  SD    = round(c(sd(grupo_a), sd(grupo_b)), 2)
)
print(resumen)
```

```{r t-dos-muestras-supuestos}
# Normalidad por grupo
shapiro.test(grupo_a)
shapiro.test(grupo_b)
# Homogeneidad de varianzas (prueba de Levene)
datos_g <- data.frame(
  rendimiento = c(grupo_a, grupo_b),
  grupo       = factor(rep(c("A","B"), each=10))
)
leveneTest(rendimiento ~ grupo, data = datos_g)
```

```{r t-dos-muestras-test}
# H₀: μA = μB    H₁: μA ≠ μB    α = 0.05
# var.equal=TRUE si Levene no significativo; FALSE para corrección Welch
resultado_t2 <- t.test(grupo_a, grupo_b,
                       alternative = "two.sided",
                       var.equal   = TRUE,
                       conf.level  = 0.95)
print(resultado_t2)
```

```{r t-dos-muestras-efecto}
d_cohen <- cohens_d(rendimiento ~ grupo, data = datos_g)
print(d_cohen)
```

```{r t-dos-muestras-graf, fig.cap="Figura 3. Comparación de rendimiento entre grupos.", fig.height=4}
ggplot(datos_g, aes(x = grupo, y = rendimiento, fill = grupo)) +
  geom_boxplot(alpha = .7, width = .4, outlier.shape = 21) +
  geom_jitter(width = .1, size = 2.2, alpha = .8,
              aes(color = grupo)) +
  stat_summary(fun = mean, geom = "point", shape = 23,
               size = 4, fill = "white") +
  scale_fill_manual(values = c("#3b82f6","#ef4444")) +
  scale_color_manual(values = c("#1e40af","#b91c1c")) +
  labs(title = "Prueba t — Dos Muestras Independientes",
       subtitle = "◆ = media del grupo",
       x = "Grupo", y = "Rendimiento") +
  theme_minimal(base_size = 12) +
  theme(legend.position = "none")
```

---

## Prueba t de Muestras Pareadas

**Pregunta:** ¿Un programa de intervención mejoró significativamente el rendimiento?

```{r t-pareado-datos}
set.seed(7)
antes  <- c(60, 55, 70, 65, 58, 72, 63, 68, 57, 74)
despues<- antes + round(rnorm(10, mean = 8, sd = 4))

diferencias <- despues - antes
cat("Diferencias (despues - antes):\n"); print(diferencias)
cat("\nMedia de diferencias:", round(mean(diferencias), 2), "\n")
cat("SD de diferencias:   ", round(sd(diferencias), 2), "\n")
```

```{r t-pareado-test}
# H₀: μd = 0  (sin cambio)   H₁: μd > 0  (mejoría)
resultado_tp <- t.test(despues, antes,
                       paired      = TRUE,
                       alternative = "greater",
                       conf.level  = 0.95)
print(resultado_tp)
```

```{r t-pareado-graf, fig.cap="Figura 4. Rendimiento antes y después de la intervención.", fig.height=4}
df_par <- data.frame(
  sujeto = rep(1:10, 2),
  momento = factor(rep(c("Antes","Después"), each=10),
                   levels=c("Antes","Después")),
  valor = c(antes, despues)
)
ggplot(df_par, aes(x=momento, y=valor, group=sujeto)) +
  geom_line(alpha=.5, color="#64748b", linewidth=.8) +
  geom_point(aes(color=momento), size=3.5) +
  stat_summary(aes(group=1), fun=mean, geom="line",
               linewidth=1.5, color="#1e40af", linetype="dashed") +
  stat_summary(aes(group=1), fun=mean, geom="point",
               size=5, shape=18, color="#1e40af") +
  scale_color_manual(values=c("#f59e0b","#3b82f6")) +
  labs(title="Prueba t Pareada — Intervención Educativa",
       subtitle="Línea azul punteada = media del grupo",
       x="Momento", y="Rendimiento", color="") +
  theme_minimal(base_size=12)
```

---

## 🎯 Problemas Propuestos — Prueba t

> **Instrucción:** Ejecute el análisis completo en un nuevo chunk: verificación
> de supuestos, prueba, decisión e interpretación en contexto.

**Problema 1.1** *(Una muestra)*
Un laboratorio afirma que la concentración media de un reactivo es 50 mg/L.
Se toman 15 muestras con los siguientes valores:
`c(48.2, 51.3, 49.7, 52.1, 47.8, 50.4, 53.0, 48.9, 51.6, 49.1, 52.4, 47.5, 50.8, 51.2, 49.5)`
Con α = 0.05, ¿difiere la concentración real del valor declarado?

**Problema 1.2** *(Dos muestras independientes)*
Se comparan tiempos de respuesta (segundos) entre dos interfaces de usuario:

- Interfaz A: `c(3.2, 2.8, 3.5, 3.1, 2.9, 3.4, 3.0, 2.7, 3.3, 3.6)`
- Interfaz B: `c(2.5, 2.2, 2.8, 2.4, 2.6, 2.3, 2.7, 2.1, 2.9, 2.4)`

Determine si existe diferencia significativa. Calcule el tamaño del efecto.

**Problema 1.3** *(Muestras pareadas)*
Presión arterial sistólica (mmHg) de 8 pacientes antes y después de un tratamiento:

- Antes: `c(145, 138, 152, 141, 149, 137, 155, 143)`
- Después: `c(132, 130, 141, 135, 138, 128, 144, 136)`

¿Redujo significativamente la presión el tratamiento? (prueba unilateral, α = 0.05)

---

# ANOVA de Un Factor (One-Way ANOVA)

## Fundamento Teórico

El **Análisis de Varianza de un factor** (ANOVA) extiende la comparación de medias a
**tres o más grupos** simultáneamente. Fue desarrollado por **Ronald A. Fisher** (1925).

La idea central es descomponer la variación total de los datos en dos fuentes:

$$SS_{Total} = SS_{Entre} + SS_{Dentro}$$

El estadístico F es el cociente entre la varianza **entre grupos** y la varianza
**dentro de grupos** (error):

$$F = \frac{MS_{Entre}}{MS_{Dentro}} = \frac{SS_{Entre}/(k-1)}{SS_{Dentro}/(N-k)}$$

donde $k$ = número de grupos y $N$ = total de observaciones.

**Hipótesis:**
- H₀: μ₁ = μ₂ = … = μₖ (todas las medias son iguales)
- H₁: Al menos un par de medias difiere

**Supuestos:**
1. Normalidad dentro de cada grupo (Shapiro-Wilk)
2. Homocedasticidad entre grupos (Levene o Bartlett)
3. Independencia de observaciones

> ⚠️ **Importante:** un ANOVA significativo sólo indica que *al menos un grupo*
> difiere. Para saber *cuál*, se requieren **pruebas post hoc**.

---

## Ejemplo: Efecto del Método de Enseñanza

**Contexto:** Tres métodos de enseñanza (Tradicional, Flipped Classroom, E-Learning)
se aplican a grupos de 12 estudiantes. Se mide el rendimiento final (0–100).

```{r anova1-datos}
set.seed(2024)
rendimiento <- c(
  rnorm(12, mean=72, sd=8),   # Tradicional
  rnorm(12, mean=80, sd=7),   # Flipped
  rnorm(12, mean=76, sd=9)    # E-Learning
)
metodo <- factor(rep(c("Tradicional","Flipped","E-Learning"), each=12),
                 levels=c("Tradicional","Flipped","E-Learning"))
datos_anova1 <- data.frame(rendimiento = round(rendimiento, 1),
                            metodo      = metodo)

# Resumen descriptivo
datos_anova1 %>%
  group_by(metodo) %>%
  summarise(n     = n(),
            media = round(mean(rendimiento), 2),
            sd    = round(sd(rendimiento), 2),
            se    = round(sd(rendimiento)/sqrt(n()), 2))
```

```{r anova1-supuestos}
# ── Normalidad por grupo ─────────────────────────────────────────
datos_anova1 %>%
  group_by(metodo) %>%
  summarise(W = shapiro.test(rendimiento)$statistic,
            p = round(shapiro.test(rendimiento)$p.value, 4))

# ── Homogeneidad de varianzas ────────────────────────────────────
leveneTest(rendimiento ~ metodo, data = datos_anova1)
```

```{r anova1-modelo}
# ── Modelo ANOVA ─────────────────────────────────────────────────
modelo_anova1 <- aov(rendimiento ~ metodo, data = datos_anova1)
summary(modelo_anova1)
```

```{r anova1-eta}
# ── Tamaño del efecto: η² (eta cuadrado) ─────────────────────────
eta_squared(modelo_anova1, partial = FALSE)
# Convención: η² < 0.06 pequeño | 0.06–0.14 mediano | > 0.14 grande
```

```{r anova1-posthoc}
# ── Post hoc: Tukey HSD ──────────────────────────────────────────
TukeyHSD(modelo_anova1, conf.level = 0.95)
```

```{r anova1-graf, fig.cap="Figura 5. Rendimiento por método de enseñanza con intervalos de confianza.", fig.height=4.5}
datos_anova1 %>%
  group_by(metodo) %>%
  summarise(media = mean(rendimiento),
            se    = sd(rendimiento)/sqrt(n()),
            .groups="drop") %>%
  ggplot(aes(x=metodo, y=media, fill=metodo)) +
  geom_col(width=.55, alpha=.85, color="white") +
  geom_errorbar(aes(ymin=media-1.96*se, ymax=media+1.96*se),
                width=.18, linewidth=.9, color="#374151") +
  geom_jitter(data=datos_anova1,
              aes(x=metodo, y=rendimiento, color=metodo),
              width=.12, size=1.8, alpha=.65, inherit.aes=FALSE) +
  scale_fill_manual(values=c("#6366f1","#10b981","#f59e0b")) +
  scale_color_manual(values=c("#4338ca","#065f46","#92400e")) +
  coord_cartesian(ylim=c(50,100)) +
  labs(title="ANOVA One-Way — Método de Enseñanza",
       subtitle="Barras de error = IC 95% | puntos = observaciones individuales",
       x="Método", y="Rendimiento promedio") +
  theme_minimal(base_size=12) +
  theme(legend.position="none")
```

```{r anova1-diagnostico, fig.cap="Figura 6. Diagnóstico de residuos del modelo ANOVA.", fig.height=4}
par(mfrow=c(1,2), mar=c(4,4,3,1))
plot(modelo_anova1, which=1, main="Residuos vs Ajustados")
plot(modelo_anova1, which=2, main="Q-Q Normal de Residuos")
par(mfrow=c(1,1))
```

---

## 🎯 Problemas Propuestos — ANOVA One-Way

**Problema 2.1**
Se investiga el efecto de cuatro dietas (A, B, C, D) en la pérdida de peso (kg)
durante 12 semanas en grupos de 10 participantes cada uno:

```{r p-anova1, eval=FALSE}
set.seed(55)
dieta_A <- round(rnorm(10, 5.2, 1.1), 1)
dieta_B <- round(rnorm(10, 6.8, 1.3), 1)
dieta_C <- round(rnorm(10, 4.5, 1.0), 1)
dieta_D <- round(rnorm(10, 7.2, 1.4), 1)
```

a) Verifique los supuestos de normalidad y homocedasticidad.
b) Ejecute el ANOVA y concluya con α = 0.05.
c) Si hay diferencias, identifique los pares significativos con Tukey HSD.
d) Calcule η² e interprete el tamaño del efecto.

**Problema 2.2**
Un ensayo clínico evalúa tres dosis de un fármaco antihipertensivo (10 mg, 20 mg, 30 mg)
más un grupo control (0 mg). La variable respuesta es la reducción de presión
arterial (mmHg). Diseñe el estudio, genere datos simulados coherentes con el
contexto y ejecute el análisis completo.

---

# ANOVA de Dos Factores (Two-Way ANOVA)

## Fundamento Teórico

El **ANOVA de dos factores** analiza simultáneamente el efecto de **dos variables
independientes (factores)** sobre una variable dependiente cuantitativa. Además de
los efectos principales de cada factor, evalúa la **interacción** entre ellos.

El modelo lineal es:

$$Y_{ijk} = \mu + \alpha_i + \beta_j + (\alpha\beta)_{ij} + \varepsilon_{ijk}$$

donde:
- $\alpha_i$ = efecto del nivel $i$ del Factor A
- $\beta_j$ = efecto del nivel $j$ del Factor B
- $(\alpha\beta)_{ij}$ = efecto de la interacción A×B
- $\varepsilon_{ijk}$ = error aleatorio ~ N(0, σ²)

**Hipótesis evaluadas simultáneamente:**

| Hipótesis | H₀ | H₁ |
|---|---|---|
| Factor A | No hay efecto de A | A tiene efecto significativo |
| Factor B | No hay efecto de B | B tiene efecto significativo |
| Interacción A×B | No hay interacción | Existe interacción A×B |

> 🔑 **Regla de interpretación:** si la interacción es **significativa**, los
> efectos principales deben interpretarse con cautela; el efecto de un factor
> depende del nivel del otro.

---

## Ejemplo: Fertilizante × Riego sobre Rendimiento Agrícola

**Contexto:** Se estudia el efecto de 3 tipos de fertilizante (N, P, NK) y
2 regímenes de riego (Básico, Optimizado) sobre el rendimiento de maíz (t/ha).
Diseño factorial 3×2 con 8 repeticiones por celda.

```{r anova2-datos}
set.seed(2024)
# Medias por celda (fertilizante × riego)
medias <- matrix(c(3.8, 5.2,   # N:    Básico, Optimizado
                   4.5, 5.8,   # P:    Básico, Optimizado
                   5.1, 7.2),  # NK:   Básico, Optimizado
                 nrow=3, byrow=TRUE)

n_rep <- 8
rendimiento_agr <- c()
for(i in 1:3) for(j in 1:2)
  rendimiento_agr <- c(rendimiento_agr, rnorm(n_rep, medias[i,j], .7))

datos_anova2 <- data.frame(
  rendimiento  = round(rendimiento_agr, 2),
  fertilizante = factor(rep(c("N","P","NK"), each=2*n_rep),
                        levels=c("N","P","NK")),
  riego        = factor(rep(rep(c("Básico","Optimizado"), each=n_rep), 3),
                        levels=c("Básico","Optimizado"))
)

datos_anova2 %>%
  group_by(fertilizante, riego) %>%
  summarise(n = n(), media = round(mean(rendimiento),2),
            sd = round(sd(rendimiento),2), .groups="drop")
```

```{r anova2-supuestos}
# Levene para homocedasticidad (factor combinado)
datos_anova2 <- datos_anova2 %>%
  mutate(celda = interaction(fertilizante, riego))
leveneTest(rendimiento ~ celda, data = datos_anova2)
```

```{r anova2-modelo}
# ── Modelo ANOVA Two-Way ─────────────────────────────────────────
modelo_anova2 <- aov(rendimiento ~ fertilizante * riego,
                     data = datos_anova2)
summary(modelo_anova2)
```

```{r anova2-efectos}
# ── Tamaños del efecto ───────────────────────────────────────────
eta_squared(modelo_anova2, partial = TRUE)
```

```{r anova2-posthoc}
# ── Post hoc: Tukey HSD ──────────────────────────────────────────
TukeyHSD(modelo_anova2)
```

```{r anova2-interaccion, fig.cap="Figura 7. Gráfico de interacción Fertilizante × Riego.", fig.height=4.5}
datos_anova2 %>%
  group_by(fertilizante, riego) %>%
  summarise(media = mean(rendimiento),
            se    = sd(rendimiento)/sqrt(n()),
            .groups="drop") %>%
  ggplot(aes(x=fertilizante, y=media, color=riego, group=riego)) +
  geom_line(linewidth=1.4) +
  geom_point(size=4, shape=21, aes(fill=riego), color="white",
             stroke=1.5) +
  geom_errorbar(aes(ymin=media-se, ymax=media+se),
                width=.12, linewidth=.8) +
  scale_color_manual(values=c("#f59e0b","#3b82f6")) +
  scale_fill_manual(values=c("#f59e0b","#3b82f6")) +
  labs(title="ANOVA Two-Way — Interacción Fertilizante × Riego",
       subtitle="Líneas no paralelas sugieren interacción significativa",
       x="Tipo de Fertilizante", y="Rendimiento medio (t/ha)",
       color="Riego", fill="Riego") +
  theme_minimal(base_size=12) +
  theme(legend.position="bottom")
```

```{r anova2-boxplot, fig.cap="Figura 8. Distribución de rendimiento por celda experimental.", fig.height=4.5}
ggplot(datos_anova2, aes(x=fertilizante, y=rendimiento, fill=riego)) +
  geom_boxplot(alpha=.75, position=position_dodge(width=.7),
               width=.5, outlier.shape=21) +
  scale_fill_manual(values=c("#fbbf24","#60a5fa")) +
  labs(title="Distribución de Rendimiento por Grupo Experimental",
       x="Fertilizante", y="Rendimiento (t/ha)", fill="Régimen de Riego") +
  theme_minimal(base_size=12) +
  theme(legend.position="bottom")
```

---

## 🎯 Problemas Propuestos — ANOVA Two-Way

**Problema 3.1**
Se evalúa el tiempo de procesamiento (ms) de un algoritmo según:
- Factor A: Lenguaje (Python, R, Julia) — 3 niveles
- Factor B: Tamaño de datos (Pequeño, Grande) — 2 niveles
- 6 réplicas por celda

Genere datos coherentes con la hipótesis de que Julia es más rápido y los datos
grandes tardan más. Ejecute el análisis, evalúe la interacción e interprete.

**Problema 3.2**
Un ensayo de laboratorio estudia la absorción de un medicamento (mg/mL) según:
- Factor A: Formulación (Tableta, Cápsula, Solución)
- Factor B: Hora de administración (Ayunas, Postprandial)
- 10 sujetos por celda

a) ¿Existe efecto principal del tipo de formulación?
b) ¿La hora de administración modifica el efecto de la formulación? (interacción)
c) Grafique el perfil de interacción e interprete.

---

# Pruebas Estadísticas Adicionales

## Prueba de Normalidad: Shapiro-Wilk y Kolmogorov-Smirnov

```{r normalidad}
set.seed(1)
x_normal  <- rnorm(50, 100, 15)
x_sesgado <- rexp(50, rate=0.05)

cat("=== Shapiro-Wilk ===\n")
cat("Datos normales:\n"); print(shapiro.test(x_normal))
cat("Datos sesgados:\n"); print(shapiro.test(x_sesgado))

cat("\n=== Lilliefors (KS modificado) — paquete nortest ===\n")
cat("Datos normales:\n"); print(lillie.test(x_normal))
```

```{r normalidad-graf, fig.cap="Figura 9. Comparación Q-Q: distribución normal vs sesgada.", fig.height=4}
par(mfrow=c(1,2), mar=c(4,4,3,1))
qqnorm(x_normal,  main="Q-Q: Datos Normales",  pch=19, col="#3b82f6")
qqline(x_normal,  col="#dc2626", lwd=2)
qqnorm(x_sesgado, main="Q-Q: Datos Sesgados", pch=19, col="#f59e0b")
qqline(x_sesgado, col="#dc2626", lwd=2)
par(mfrow=c(1,1))
```

---

## Prueba de Chi-Cuadrado (χ²)

### χ² de Independencia

**Pregunta:** ¿Existe asociación entre sexo y preferencia de modalidad de estudio?

```{r chi2-independencia}
tabla <- matrix(c(45, 30, 25,   # Hombres: Presencial, Híbrida, Virtual
                  28, 42, 35),  # Mujeres:  Presencial, Híbrida, Virtual
                nrow=2, byrow=TRUE,
                dimnames=list(Sexo=c("Hombre","Mujer"),
                              Modalidad=c("Presencial","Híbrida","Virtual")))
print(tabla)
# H₀: Sexo y modalidad son independientes
resultado_chi2 <- chisq.test(tabla)
print(resultado_chi2)
# Residuos estandarizados
cat("\nResiduos de Pearson estandarizados:\n")
print(round(resultado_chi2$residuals, 3))
```

### χ² de Bondad de Ajuste

**Pregunta:** ¿Los nacimientos se distribuyen uniformemente en los meses del año?

```{r chi2-bondad}
nacimientos <- c(82, 75, 88, 79, 91, 84, 93, 87, 78, 83, 76, 81)
esperado    <- rep(sum(nacimientos)/12, 12)
resultado_bon <- chisq.test(nacimientos, p=rep(1/12,12))
print(resultado_bon)
```

---

## Correlación: Pearson y Spearman

```{r correlacion}
set.seed(42)
horas_estudio <- round(runif(30, 1, 10), 1)
nota_examen   <- round(50 + 4.5*horas_estudio + rnorm(30, 0, 5), 1)

# Pearson (paramétrica — requiere normalidad bivariada y relación lineal)
cor_pearson  <- cor.test(horas_estudio, nota_examen, method="pearson")
# Spearman (no paramétrica — basada en rangos)
cor_spearman <- cor.test(horas_estudio, nota_examen, method="spearman")

cat("=== Correlación de Pearson ===\n")
cat(sprintf("r = %.4f   p = %.4f\n\n", cor_pearson$estimate, cor_pearson$p.value))
cat("=== Correlación de Spearman ===\n")
cat(sprintf("ρ = %.4f   p = %.4f\n", cor_spearman$estimate, cor_spearman$p.value))
```

```{r correlacion-graf, fig.cap="Figura 10. Dispersión horas de estudio vs nota obtenida.", fig.height=4}
df_cor <- data.frame(horas=horas_estudio, nota=nota_examen)
ggplot(df_cor, aes(x=horas, y=nota)) +
  geom_point(color="#6366f1", size=3, alpha=.8) +
  geom_smooth(method="lm", se=TRUE, color="#dc2626",
              fill="#fca5a5", alpha=.25) +
  annotate("text", x=2, y=90,
           label=sprintf("r = %.3f\np < .001", cor_pearson$estimate),
           size=4, color="#374151", fontface="bold") +
  labs(title="Correlación de Pearson — Horas de Estudio vs Nota",
       x="Horas de Estudio", y="Nota del Examen") +
  theme_minimal(base_size=12)
```

---

## Pruebas No Paramétricas

### Prueba de Wilcoxon (Mann-Whitney U)

Alternativa no paramétrica a la prueba t para dos muestras independientes
cuando no se cumplen los supuestos de normalidad.

```{r wilcoxon-mw}
set.seed(5)
grupo1 <- c(12, 18, 25, 9, 31, 16, 22, 8, 29, 14)
grupo2 <- c(8,  11, 17, 6, 24, 13, 15, 5, 20, 10)

# H₀: Las distribuciones son idénticas (mediana₁ = mediana₂)
wilcox.test(grupo1, grupo2,
            alternative="two.sided",
            conf.int=TRUE,
            conf.level=0.95)
```

### Prueba de Wilcoxon de Rangos con Signo (Pareada)

Alternativa no paramétrica a la prueba t pareada.

```{r wilcoxon-pareado}
antes_np  <- c(8.5, 7.2, 9.1, 6.8, 8.0, 7.5, 9.3, 6.5, 8.8, 7.9)
despues_np<- c(7.1, 6.0, 7.8, 5.9, 7.2, 6.5, 8.0, 5.5, 7.5, 6.8)

# H₀: No hay cambio en la mediana (mediana de diferencias = 0)
wilcox.test(despues_np, antes_np,
            paired=TRUE,
            alternative="less",    # H₁: despues < antes
            conf.int=TRUE)
```

### Prueba de Kruskal-Wallis

Alternativa no paramétrica al ANOVA One-Way para k grupos independientes.

```{r kruskal-wallis}
set.seed(9)
g1 <- round(rnorm(12, 50, 10))
g2 <- round(rnorm(12, 60, 12))
g3 <- round(rnorm(12, 55,  9))

df_kw <- data.frame(
  valor = c(g1, g2, g3),
  grupo = factor(rep(c("G1","G2","G3"), each=12))
)

# H₀: Las k distribuciones son idénticas
kruskal.test(valor ~ grupo, data=df_kw)
```

```{r kruskal-posthoc}
# Post hoc no paramétrico: Dunn con corrección de Bonferroni
dunn_test(df_kw, valor ~ grupo, p.adjust.method="bonferroni")
```

---

## Regresión Lineal Simple

La **regresión lineal** modela la relación entre una variable dependiente continua
y una o más predictoras. El modelo simple es:

$$\hat{Y} = \beta_0 + \beta_1 X + \varepsilon, \quad \varepsilon \sim N(0,\sigma^2)$$

```{r regresion}
set.seed(42)
df_reg <- data.frame(
  X = seq(1, 20, by=0.5),
  Y = 10 + 2.5*seq(1,20,by=0.5) + rnorm(39, 0, 4)
)

modelo_reg <- lm(Y ~ X, data=df_reg)
summary(modelo_reg)
```

```{r regresion-diagnostico, fig.cap="Figura 11. Diagnóstico de regresión lineal.", fig.height=4.5}
par(mfrow=c(2,2), mar=c(4,4,3,1))
plot(modelo_reg, which=1:4, col="#3b82f6", pch=19, cex=.7)
par(mfrow=c(1,1))
```

---

## Prueba de McNemar (Datos Pareados Categóricos)

```{r mcnemar}
# Evaluación de diagnóstico antes y después de capacitación
# Filas = antes | Columnas = después
tabla_mc <- matrix(c(40, 10,   # Antes correcto: después correcto / incorrecto
                     15, 35),  # Antes incorrecto: después correcto / incorrecto
                   nrow=2,
                   dimnames=list(Antes=c("Correcto","Incorrecto"),
                                 Despues=c("Correcto","Incorrecto")))
print(tabla_mc)
# H₀: No hay cambio en la proporción de diagnósticos correctos
mcnemar.test(tabla_mc)
```

---

## Resumen Comparativo de Pruebas

```{r tabla-resumen, echo=FALSE}
resumen_pruebas <- data.frame(
  Prueba = c("t una muestra","t dos muestras","t pareada",
             "ANOVA one-way","ANOVA two-way",
             "Chi² independencia","Chi² bondad",
             "Pearson","Spearman",
             "Wilcoxon MW","Wilcoxon rangos","Kruskal-Wallis","McNemar"),
  Tipo = c(rep("Paramétrica",5),rep("Paramétrica/Asoc.",2),
           rep("Correlación",2),rep("No paramétrica",4)),
  Funcion_R = c("t.test(x, mu=)","t.test(x,y)","t.test(x,y,paired=T)",
                "aov(y~A)","aov(y~A*B)",
                "chisq.test(tabla)","chisq.test(x,p=)",
                "cor.test(method='pearson')","cor.test(method='spearman')",
                "wilcox.test(x,y)","wilcox.test(x,y,paired=T)",
                "kruskal.test(y~g)","mcnemar.test()"),
  Alternativa_NP = c("Wilcoxon rangos con signo","Mann-Whitney U","Wilcoxon rangos",
                     "Kruskal-Wallis","—","—","—","Spearman","—","—","—","—","—")
)
knitr::kable(resumen_pruebas,
             col.names=c("Prueba","Tipo","Función R","Alternativa NP"),
             caption="Tabla 6. Resumen de pruebas estadísticas y sus funciones en R.")
```

---

# Flujo de Trabajo Recomendado

```{r workflow, eval=FALSE}
# ── FLUJO ESTÁNDAR DE ANÁLISIS INFERENCIAL EN R ──────────────────

# 1. EXPLORACIÓN DESCRIPTIVA
summary(datos)
datos %>% group_by(factor) %>%
  summarise(n=n(), media=mean(var), sd=sd(var))

# 2. VERIFICAR SUPUESTOS
shapiro.test(datos$var)            # Normalidad
leveneTest(var ~ factor, data=datos)  # Homocedasticidad

# 3. SELECCIONAR Y EJECUTAR LA PRUEBA
modelo <- aov(var ~ factor, data=datos)  # o t.test(), etc.
summary(modelo)

# 4. CALCULAR TAMAÑO DEL EFECTO
eta_squared(modelo)   # ANOVA
cohens_d(var ~ grupo, data=datos)  # t-test

# 5. POST HOC (si es ANOVA significativo)
TukeyHSD(modelo)
# o dunn_test() para no paramétrico

# 6. VISUALIZACIÓN
ggplot(datos, aes(x=factor, y=var, fill=factor)) +
  geom_boxplot() + geom_jitter() + theme_minimal()

# 7. REPORTAR: estadístico, gl, p, IC, tamaño del efecto
```

---

# Información de Sesión

```{r session-info}
sessionInfo()
```

---

# Referencias

Cohen, J. (1988). *Statistical power analysis for the behavioral sciences*
(2nd ed.). Lawrence Erlbaum Associates.

Fisher, R. A. (1925). *Statistical methods for research workers.*
Oliver & Boyd.

Montgomery, D. C., & Runger, G. C. (2018). *Applied statistics and
probability for engineers* (7th ed.). Wiley.

R Core Team. (2024). *R: A language and environment for statistical
computing.* R Foundation for Statistical Computing.
https://www.R-project.org/

Student [Gosset, W. S.]. (1908). The probable error of a mean.
*Biometrika, 6*(1), 1–25. https://doi.org/10.2307/2331554

Triola, M. F. (2018). *Estadística* (13.ª ed.). Pearson Educación.

Wickham, H., & Grolemund, G. (2017). *R for data science.*
O'Reilly Media. https://r4ds.had.co.nz/

---

<div style="text-align:center; margin-top:48px; padding-top:20px;
            border-top:1px solid #e2e8f0; color:#94a3b8; font-size:.82rem;">
  Vicerrectoría de Investigación · Universidad Autónoma de Chiriquí (UNACHI) ·
  Documento generado con R Markdown / knitr · `r format(Sys.Date(), "%Y")`
</div>
